臺灣高雄地方法院刑事判決　　　　　　　　　　　　九十二年度訴字第一四五五號
　　公　訴　人　臺灣高雄地方法院檢察署檢察官
　　被　　　告　丙○○
右被告因偽造文書等案件，經檢察官提起公訴（九十二年度偵字第九七五八號），本
院判決如左：
    主  文
丙○○連續意圖為自己不法之所有，而侵占對於業務上所持有之物，累犯，處有期徒
捌月；又連續行使偽造私文書，足以生損害於他人，累犯，處有期徒刑拾月。扣案之
如附表一所示之印章、附表二所示之印文均沒收。應執行有期徒刑壹年肆月，扣案之
附表一所示之印章、附表二所示之印文均沒收。
    事  實
一、丙○○前於民國八十七年間，因違反麻醉藥品管理條例案件，經判處有期徒刑二
    月，於八十七年六月九日易科罰金執行完畢。
二、丙○○自九十年八月一日起，任職於甲○○○出版企業股份有限公司（下稱仁林
    公司），擔任行政副理職務，負責推廣高雄縣國民中學教科書業務及收取書籍款
    項，為從事業務之人，詎其竟基於意圖為自己不法所有之概括犯意，先於九十一
    年四月十二日，向高雄縣立梓官國民中學收取教科書款新臺幣（下同）十萬三千
    九百六十元；又於九十一年五月七日，向高雄縣立阿蓮國民中學收取教科書款三
    十四萬零五百元，前後共計收取書款四十四萬四千四百六十元，均未繳回仁林公
    司，而予以侵占入己。
三、又丙○○明知應將其所負責承辦之各該學校訂購教科書之訂購數額如實報告仁林
    公司，以領取相應之補充教具採購款，竟另行起意，基於行使偽造、變造私文書
    及意圖為自己不法所有之概括犯意，於九十一年六月初某日，先利用不知情之不
    詳姓名之刻印人員，偽刻如附表一所示之印章各一枚，再由其本人或委由其不知
    情之某不詳姓名之組員，分別以如附表二所示之方式，偽造如附表二所示各該學
    校之訂書單，同時又以如附表三所示之方式，擅自更改變造如附表三所示各該學
    校之訂書單，再連續於九十一年七月間，數次持前揭所偽造、變造之訂書單，向
    仁林公司行使，足以生損害於附表一至三所示各該學校人員及各該學校、仁林公
    司對於訂書管理之正確性，並致仁林公司陷於錯誤，而以丙○○所陳報之數額計
    算補充教具款，並經由仁林公司南區副總經理林世亮於九十一年七月五日，在高
    雄市○○區○○路六二一號之仁林公司高雄辦事處，將所核算之補充教具款共計
    八十八萬二千五百元交予丙○○。嗣仁林公司因成本問題而不再採購補充教具，
    遂要求丙○○繳回前揭補充教具款，惟丙○○並未將款項繳回，且自行停止上班
    ，經仁林公司在丙○○辦公桌抽屜內，查獲附表一所示「教務主任譚三百」、「
    教務主任廖振崑」、「教務主任洪永峰」、「教學組長鍾惠琪」、「教務主任曾
    明得」等之印章各一枚，始知受騙。
四、案經仁林公司訴請臺灣高雄地方法院檢察署檢察官偵查起訴。
    理  由
一、訊據被告丙○○對其擔任仁林公司行政副理職務，負責推廣高雄縣國民中學教科
    書業務及收取書籍款項，分別於九十一年四月十二日、五月七日，向高雄縣立梓
    官、阿蓮國民中學收取教科書款十萬三千九百六十元、三十四萬零五百元，且未
    將款項繳回仁林公司，又以補充教具款名目，向仁林公司領取八十八萬二千五百
    元等事實固坦承不諱，惟矢口否認何公訴人所指之犯行，並辯稱：伊是經林世亮
    授權才刻印並填載各該學校之訂書單，伊向學校詢問訂書結果，始填載各該訂書
    單，且伊所領取之補充教具款是公司要伊作為交際費用，另伊向梓官國中及阿蓮
    國中所收取之教科書款，是林世亮叫伊拿給國中校長作為酬庸金云云，並提出錄
    音帶譯文四份、訂書比較表、信封袋數紙為證。
二、經查：
（一）關於被告侵占其向高雄縣梓官、阿蓮國民中學收取之教科書款部分：
  １、被告自九十年八月一日起，擔任仁林公司行政副理職務，負責推廣高雄縣國民
      中學教科書業務及收取書籍款項，並於九十一年四月十二日，向高雄縣立梓官
      國民中學收取教科書款十萬三千九百六十元；又於九十一年五月七日，向高雄
      縣立阿蓮國民中學收取教科書款三十四萬零五百元，且均未繳回仁林公司等事
      實，迭據被告於本院訊問時自承明確（見本院九十二年七月十四日訊問筆錄、
      九十二年十月十七日準備程序筆錄、九十三年八月六日審理筆錄），核與告訴
      人指訴情節相符，並有高雄縣立梓官國民中學員生消費合作社黏貼憑證用紙、
      高雄縣立阿蓮國民中學員工消費合作社單據黏貼單各一紙在卷可稽，前揭事實
      ，應堪認定。
  ２、被告於本院審理時雖辯稱：前揭書款是林世亮叫伊交給校長作為酬庸金，伊提
      出之信封口有林世亮所寫要給國中校長之酬庸金額云云。然（１）被告於偵訊
      中業已供承：（問：阿蓮國中、梓官國中的書款情形？）伊為爭取公司業績，
      伊自己增補二個人，有些是拿給學校校長佣金，伊自己先挪用，伊有答應要分
      期攤還，（問：要挪用這些書款，為何不告知公司及申請？）伊以為學校若有
      訂書，將會再給學校校長佣金，伊打算以此打平這費用等語（見九十一年八月
      三十日偵訊筆錄）。（２）再參之被告於本院九十二年十一月四日準備程序中
      辯稱：伊將所收取之書款拿去酬庸學校校長並與學校老師交際應酬云云，足見
      被告前後所辯齟齬。（３）又證人林世亮於偵訊中結證稱：每天收回的書款應
      該交給助理秘書力秀麗，由她存入銀行，所收取支票則寄回公司等語；另證人
      力秀麗亦於偵訊中結證稱：所收書款，現金部分收完交給伊，公司規定必須於
      三日內，以郵政匯撥方式給公司等語（見九十一年一月十五日偵訊筆錄、九十
      二年一月二十七日偵訊筆錄），亦均與被告前揭所辯相歧。（４）被告固提出
      錄音帶暨錄音帶譯文及信封袋數只為證。惟錄音帶譯文所載語意不清，且內容
      亦不足以認定告訴人有撥款酬庸學校校長、老師之情事。另被告提出之信封袋
      上固有證人林世亮書寫之學校名稱及金額，然無從辨識該等金額係何意義。再
      依證人林世亮於本院九十一年度訴字第三一三一號民事損害賠償事件中結證稱
      ：這是公司給伊業績獎金的袋子，其上記載的金額是公司給伊的業績獎金等語
      （見該卷九十二年一月二十一日言詞辯論筆錄），亦與被告所辯相異。綜上所
      述，被告所辯，顯不足採。
（二）被告詐取補助教具款部分：
  １、被告於九十一年六月初某日，委由不知情之刻印人員，偽刻如附表一所示之印
      章各一枚，再由其本人或委由其不知情之組員，分別以如附表二所示之方式，
      偽造如附表二所示各該學校之訂書單，及變造如附表三所示之訂書單，並於九
      十一年七月間，連續持所偽造、變造之訂書單，向仁林公司行使，並於九十一
      年七月五日，向林世亮領取補充教具款共計八十八萬二千五百元等事實，業據
      被告於本院審訊中坦承明確（見本院九十二年七月十四日訊問筆錄、九十二年
      十月十七日準備程序筆錄、本院九十三年八月六日審理筆錄），核與告訴人指
      訴情節、證人林世亮、譚三百、王慧君、龔彥士、丁○○、周崇勤於偵訊中結
      證情節相符，並有訂書單數紙、印章五枚扣案可證。
２、被告雖辯稱：伊是經林世亮授權才刻印並填載各該學校之訂書單，伊向學校詢
      問訂書結果，始填載各該訂書單，且伊所領取之補充教具款是公司要伊作為交
      際費用云云。然（１）被告於本院九十二年七月十四日訊問時，先係辯稱：伊
      將所領取之教具補助款都交給羅菁華、吳益勝等老師云云，嗣於本院九十二年
      十月十七日準備程序時又改稱：這些款項是公司要伊酬庸各該有使用公司教科
      書之學校校長云云，再於本院九十三年七月十三日準備程序中辯稱：伊所領取
      之教具補助款是交給吳益勝、劉秀喜云云，前後所辯齟齬，所辯顯然不足採信
      。（２）又卷附訂書單依各該學校訂書流程，並非由被告書寫，此業據證人龔
      彥士、周崇勤於偵訊中結證無訛，另證人譚三百亦結證稱：教師不可能拿取現
      金自行購買補助教具等語（均見九十一年十月十四日偵訊筆錄），足見被告前
      揭所辯，委不足採。（３）被告雖提出錄音帶及譯文數份為證，然並不足該錄
      音帶譯文所載語意不明，且內容亦不足以認定告訴人有同意被告酬庸學校校長
      、老師之情事。綜上，被告前開所辯，並不足取。
（三）綜前所述，本案事證明確，被告之犯行，均可認定。
三、被侵占書款部分，核係犯刑法第三百三十六條第二項之業務侵占罪。被告先後二
    次侵占犯行，時間緊接，犯罪構成要件相同，顯係基於概括犯意為之，為連續犯
    ，應論以一罪，並加重其刑。又被告偽造、變造訂書單，持以行使，向告訴人詐
    取補助教具款之行為，係犯刑法第二百十條、第二百十六條之行使偽造、變造私
    文書、第三百三十九條第一項之詐欺取財罪，被告所犯各罪間，有方法結果之牽
    連犯關係，應從一重之刑法第二百十六條、第二百十條之行使偽造私文書罪處斷
    。被告偽刻印章之低度行為，為偽造訂書單之高度行為所吸收，不另論罪。被告
    利用不知情之刻印人員偽刻印章，利用不知情之組員偽填訂書單，均為間接正犯
    。又被告多次行使偽造私文書之行為，時間緊接，犯罪構成要件相同，顯係基於
    概括犯意為之，為連續犯，應論以一罪，並加重其刑。另被告偽造吳健華之印章
    及印文、偽造龔彥士及黃稱寧之簽名等事實，固未據起訴，然與前揭起訴有罪部
    分，有實質上一罪之關係，本院自應一併加以審理，附此敘明。又被告前於八十
    七年間，因違反麻醉藥品管理條例案件，經判處有期徒刑二月，於八十七年六月
    九日易科罰金執行完畢等情，有臺灣高等法院被告全國前案紀錄表、刑案資料查
    註紀錄表各一份在卷可稽，其受有期徒刑執行完畢後，五年以內再犯有期徒刑以
    上之本罪，為累犯，應依法加重其刑。審酌被告侵占、詐取之分別金額達四十餘
    萬、八十餘萬元，且犯後仍矯飾卸責，迄今未賠償損害等一切情狀，分別量處如
    主文所示之刑，並定應執行刑。又扣案之如附表一所示之印章、附表二所示之印
    文及簽名，均應依刑法第二百十九條宣告沒收。
據上論斷，應依刑事訴訟法第二百九十九條第一項前段，刑法第三百三十六條第二項
、第二百十六條、第二百十條、第五十五條、第五十一條第五款、第四十七條、第二
百十九條，罰金罰鍰提高標準條例第一條前段，判決如主文。
本案經檢察官乙○○到庭執行職務。
中      華      民      國        九十三      年    八    月    二十    日
                                  臺灣高雄地方法院刑事第五庭
                                      審判長法官  李政庭
                                            法官  何秀燕
                                            法官  蘇雅慧
右正本證明與原本無異。
如不服本判決，應於判決送達後十日內，向本院提出上訴狀。
                                        書記官  陳威志
中    華    民    國      九十三      年      八      月     二十三     日
附錄本案判決論罪科刑法條全文：
中華民國刑法第三百三十六條 (公務公益侵占罪、業務侵占罪)
對於公務上或因公益所持有之物，犯前條第一項之罪者，處一年以上七年以下有期徒
刑，得併科五千元以下罰金。
對於業務上所持有之物，犯前條第一項之罪者，處六月以上五年以下有期
徒刑，得併科三千元以下罰金。
前二項之未遂犯罰之。
中華民國刑法第二百一十條
偽造、變造私文書，足以生損害於公眾或他人者，處五年以下有期徒刑。
中華民國刑法第二百一十六條
行使第二百十條至第二百十五條之文書者，依偽造、變造文書或登載不實事項或使登
載不實事項之規定處斷。
中華民國刑法第三百三十九條
意圖為自己或第三人不法之所有，以詐術使人將本人或第三人之物交付者，處五年以
下有期徒刑、拘役或科或併科一千元以下罰金。
以前項方法得財產上不法之利益或使第三人得之者，亦同。
前二項之未遂犯罰之。
附表一：
   「教務主任譚三百」、「經理吳健華」、「周崇勤」、「蕭添盛」、「教務主任
    廖振崑」、「教務主任洪永峰」、「教務組長鍾惠琪」、「教務主任曾明得」。
附表二：
    ┌─────────┬───────────────────────┐
    │學  校  名  稱    │偽  造  方  式  及  內  容                    │
    ├─────────┼───────────────────────┤
    │高雄縣立大社國中  │由不知情之組員委由不知情之刻印人員偽刻「教務主│
    │                  │任譚三百」印章壹顆，再偽造「教務主任譚三百」印│
    │                  │文貳枚而偽造訂書單。                          │
    ├─────────┼───────────────────────┤
    │高雄縣立岡山國中  │偽刻「經理吳健華」印章壹顆，偽造「經理吳健華  │
    │                  │印文壹枚而偽造訂書單。                        │
    ├─────────┼───────────────────────┤
    │高雄縣立路竹國中  │委由不知情之組員偽造「龔彥士」簽名壹枚而偽造訂│
    │                  │書單。                                        │
    ├─────────┼───────────────────────┤
    │高雄縣立寶來國中  │委由不知情之組員偽造「翁珮綺」簽名壹枚而偽造訂│
    │                  │書單。                                        │
    ├─────────┼───────────────────────┤
    │高雄縣正義國中    │偽造「黃稱寧」簽名壹枚而偽造訂書單。          │
    ├─────────┴───────────────────────┤
    │共偽造印文參枚、簽名參枚。                                        │
    └─────────────────────────────────┘
附表三
     ┌─────────┬───────────────────────┐
     │學  校  名  稱    │變   造   之   內    容                       │
     ├─────────┼───────────────────────┤
     │高雄縣鳳山國中    │原學校只訂美術（三上），被告自行填載變造增加社│
     │                  │會、健體（一上）及輔導（二上）（三上）。      │
     ├─────────┼───────────────────────┤
     │高雄縣鳳西國中    │學校只訂數學（一上）、家政（二年級）、輔導（三│
     │                  │上），被告自行填載變造增加英語、健體、綜合活動│
     │                  │（一上）、生活科技（二年級）（三年級）        │
     ├─────────┼───────────────────────┤
     │高雄縣旗山國中    │學校只訂童軍（三年級），被告自行填載變造增加英│
     │                  │語（一上）、健體（一上）                      │
     ├─────────┼───────────────────────┤
     │高雄縣龍肚國中    │學校只訂數學（一上），被告自行變造增加健體（一│
     │                  │上）、綜合（一上）                            │
     ├─────────┼───────────────────────┤
     │高雄縣桃源國中    │學校只訂數學（一上）、音樂、體育、家政、輔導（│
     │                  │二年級）（三年級），被告自行變造增加藝術與人文│
     │                  │、健體、綜合（一上）                          │
     └─────────┴───────────────────────┘
